【裁判字號】    98,訴,285
【裁判日期】    990430
【裁判案由】    公共危險
【裁判全文】
臺灣宜蘭地方法院刑事判決               98年度訴字第285號
公  訴  人  臺灣宜蘭地方法院檢察署檢察官
被      告  乙○○
選任辯護人  楊德海律師
上列被告因公共危險案件，經檢察官提起公訴（97年度偵字第38
63號），本院判決如下：
    主  文
乙○○無罪。
    理  由
一、公訴意旨略以：被告乙○○明知丁○○所居住之宜蘭縣南澳
    鄉○○村○○路40號為現供人使用之住宅（下稱本件房屋）
    ，亦明知以打火機點燃現場之布料，將毀損建築物，竟不顧
    鄰居之安危，於民國97年1月3日晚上8時45分許，於酒後基
    於放火燒燬供人使用住宅之犯意，在本件房屋旁小巷，以隨
    身攜帶之打火機點燃現場之布料後，因而起火燃燒，火勢旋
    即延燒至本件房屋內各處，造成本件房屋均已燒毀，其主要
    構造部分顯已因燃燒之結果而喪失效用，已達燒燬該住宅之
    主要構成部分及效用之程度。嗣經警循線查獲，始查悉上情
    。因認被告乙○○所為，係犯刑法第173條第1項之放火罪嫌
    。
二、按犯罪事實應依證據認定之，無證據不得認定犯罪事實；又
    不能證明被告犯罪者，法院應諭知無罪之判決，刑事訴訟法
    第154條第2項、第301條第1項分別定有明文。次按認定不利
    於被告之事實，須依積極證據，茍積極證據不足為不利於被
    告事實之認定時，即應為有利於被告之認定，更不必任何有
    利之證據；又刑事訴訟法上所謂認定犯罪事實之積極證據，
    係指適合於被告犯罪事實認定之積極證據而言，雖不以直接
    證據為限，間接證據亦包括在內，然而無論直接或間接證據
    ，其為訴訟上之證明，須於通常一般之人均不致有所懷疑，
    而得確信其為真實之程度者，始得據為有罪之認定，倘其證
    明尚未達到此一程度，而有合理之懷疑存在而無從使事實審
    法院得有罪之確信時，即應由法院為諭知被告無罪之判決（
    最高法院40年台上字第86號、30年上字第816號、29年上字
    第3105號、76年台上字第4986號判例意旨參照）。
三、公訴人認被告涉犯放火罪嫌，無非係以：被告於警詢及檢察
    官偵訊時之供述；告訴人丁○○、證人庚○○分別於警詢及
    檢察官偵訊時之指述；宜蘭縣政府消防局火災原因調查報告
    1份及現場照片105張；宜蘭縣政府警察局蘇澳分局東澳派出
    所照片黏貼記錄表照片10張；現場平面圖1張為主要論據。
四、程序事項：
  (一)被告抗辯其於97年8月30日警詢時之供述，係於酒醉狀態下
    所為陳述，非出於任意性所為；又其於97年9月1日警詢時之
    供述，因製作筆錄員警即為本件房屋屋主丙○○，違背法定
    程序，故被告該次供述之證據能力應予排除云云。惟經本院
    傳訊證人即97年8月30日製作筆錄之員警戊○○、己○○到
    院，均證稱被告於警詢時意識狀態清楚等語，且經本院於99
    年4月15日審理時當庭勘驗97年8月30日被告警詢錄音帶，顯
    示被告言談應對均屬正常，並無陷於酒醉狀態而為陳述之情
    況，當係出任意性之陳述甚明，被告所辯不能採信。至員警
    丙○○雖係本件房屋屋主，惟被告於97年9月1日至蘇澳分局
    東澳派出所接受員警詢問時，係由員警戊○○進行詢問，員
    警丙○○則僅擔任記錄，其間丙○○並無指示或影響被告之
    回答等情，業經證人戊○○、丙○○到院證述在卷，且稽之
    卷附被告該次警詢錄音帶譯文內容，亦無顯示丙○○於警詢
    過程中有任何指示或影響被告任意性回答之情，員警詢問被
    告過程又無違背何項法定程序之情形，被告僅以員警丙○○
    為屋主而參與警詢筆錄製作，即謂應排除其警詢供述之證據
    能力，洵屬無據。
  (二)又按被告以外之人於審判外之言詞或書面陳述，除法律有規
    定者外，不得作為證據，刑事訴訟法第159條第1項定有明文
    。本件關於證人丁○○、庚○○於警訊中之指述，均係被告
    以外之人於審判外之言詞陳述，為傳聞證據，且被告之辯護
    人就上開供述之證據能力於本院準備及審理程序中均提出爭
    執，應認無證據能力，不得採為認定被告有罪之證據。
  (三)此外，按當事人、代理人或辯護人於法院調查證據時，知有
    第159條第1項不得為證據之情形，而未於言詞辯論終結前聲
    明異議者，視為有前項之同意；刑事訴訟法第159條之5定有
    明文。被告對於本判決下列所引用之各項證據之證據能力，
    於本院準備程式時表示無意見而不予爭執，且迄至言詞辯論
    終結前亦未再聲明異議，本院審酌上開證據資料製作時之情
    況，尚無違法不當及證明力明顯過低之瑕疵之情形，爰依刑
    事訴訟法第159條之5規定，認均具有證據能力，合先敘明。
五、訊據被告堅詞否認有何公訴人所指之上述犯行，辯稱：伊沒
    有放火等語。經查：
  (一)本件火災經宜蘭縣政府消防局進行勘查及火災原因調查後，
    由現場建物受燒情形，研判火流延燒方向，並採集現場電線
    送請內政部消防署鑑定，綜合研判後認定：本件火災起火處
    係位於起火戶（即本件房屋）北側房間內東側床鋪靠西南側
    附近之可能性較高，研判因炊事不慎、化學物品自燃、或用
    電不慎而引起火災之可能性較小，經由現場勘查，火警延燒
    至北側防火巷物品，起火處所位於起火戶當日關係人丁○○
    剛整理好床鋪之房間內，房間內留有煙灰缸研判住戶應有吸
    煙習慣，研判因外人入侵縱火的可能性較小，不排除因遺留
    火種引起火災的可能性等語，有宜蘭縣政府消防局出具之火
    災原因調查報告書、現場平面圖、現場照片在卷可稽，並經
    本院傳訊證人即宜蘭縣政府消防局火災調查課課員甲○○到
    院證述綦詳，是本件房屋起火處應係位於屋內北側房間內東
    側床鋪靠西南側附近，堪認明確。被告雖於97年8月30日、9
    7年9月1日、97年9月24日警詢時及97年10月21日檢察官訊問
    中自承：伊於前揭時間，在本件房屋外之巷道，用打火機點
    燃放置該處沙發上之垃圾雜物即離去，沒有想到會引起這麼
    大的火災等語。惟按被告之自白，除須出於任意性，尚須與
    事實相符，始得為證據，且不得作為有罪判決之唯一證據，
    仍應調查其他必要之證據，以察其是否與事實相符（刑事訴
    訟法第156條第1項、第2項參照），被告前揭自白所稱係於
    本件房屋屋外巷道點燃垃圾雜物之情節，既核與事實不符，
    則依首揭說明，自不得為證據而以之為對被告不利認定。至
    證人丁○○雖於本院審理時證稱：我案發前在隔壁婆婆家看
    電視，看到火光是從我家右邊防火巷冒出，從我房間窗戶竄
    進去，當時外面有火，房裡面沒有火，平常有抽煙習慣，但
    不會在我房間裡抽煙，且會將煙蒂拿到廚房或浴室沖水，房
    間裡的煙灰缸是用來放耳環或珠珠類等物等語。惟本件房屋
    為證人丁○○所居住使用，本件火災起火點位置如係在屋內
    ，則其就本件火災發生原因恐有所牽連，是其所述起火點位
    置已難遽採，況其亦非火災專業鑑識人員，於本件火災發生
    之際當已甚慌亂，觀察及記憶等能力恐有不足，其所述起火
    點位置與前揭宜蘭縣政府消防局火災原因調查報告認定有異
    ，自應以該調查報告認定者較為可信，證人丁○○所述尚難
    憑採。
  (二)其次，證人庚○○於檢察官偵訊時證稱：當時我放假返家路
    程，經過案發現場，見到被告從失火的地點旁邊小路走出來
    ，覺得被告怪怪的，有聞到酒味，被告說他有喝酒，我當時
    有跟被告對談，被告好像眼神不敢看我的感覺，因為被告剛
    好從小路跳出來，看到我時有嚇一跳的感覺，我問他為何在
    這邊，他說他喝太多，並叫我載他回他阿姨家，當時並無失
    火，我送被告到他阿姨家後沿原路回去，到事發現場，我見
    到火從小路開始燒起來等語。嗣又經本院傳喚到庭證稱：於
    火災發生前，我騎車經過本件房屋，看到被告自房屋北側防
    火巷出來，當時房屋及防火巷都沒有失火，我載被告去他阿
    姨家後，返回至本件房屋前不需2分鐘，當時現場並無異狀
    ，我再回家換好衣服約十分鐘後，聽到有人在喊才出去看，
    就發現火勢很大等語。據此，顯見證人庚○○從未目擊被告
    有何放火行為，其所述見聞僅屬間接證據，且依證人庚○○
    前揭所述情節，於遇見被告後，二人尚且交談數句，繼而庚○○騎車搭載被告至阿姨家，待其返回家中換好衣服約十分
    鐘後，始聽見呼喊，出去看而發現本件火勢，則庚○○在本
    件房屋前遇見被告至發現本件火災，其間至少已相隔十幾分
    鐘，亦難排除於此期間有其他原因而導致本件火災發生。從
    而，證人庚○○之證述，僅能證明被告於本件火災發生前十
    幾分鐘，曾出現於本件房屋防火巷前，尚不能證明被告有何
    放火行為。
六、綜上，被告於警詢之自白既因與事實不符而不得作為證據，
    且證人庚○○所述，亦僅能證明被告於本件火災發生前曾於
    案發現場出現一情，則被告是否有放火行為而致生本件火災
    之事實，本院認仍有合理之懷疑存在，無從據此為被告有罪
    之確信。此外，復查無其他積極證據足證被告有公訴人所指
    之上述犯行，是依前述說明，被告犯行無法證明，自應為無
    罪之諭知。
據上論斷，應依刑事訴訟法第301條第1項前段判決如主文。
本案經檢察官劉憲英到庭執行職務
中    華    民    國    99    年     4    月    30    日
                  刑事第四庭審判長法  官  林楨森
                                  法  官  鄧晴馨
                                  法  官  陳雪玉
以上正本證明與原本無異。
如不服本判決應於收受本判決後10日內向本院提出上訴書狀，並
應敘述具體理由。若未敘述理由者，應於上訴期間屆滿後20日內
向本院補提理由書狀（均須按他造當事人之人數附繕本）。
                                  書記官  陳建宇
中    華    民    國    99    年    4     月    30    日

司法院資訊處製作；財團法人民間司法改革基金會備份。
